臺灣高雄地方法院民事判決　　　　　　100年度簡上字第240號
上　訴　人　謝黃月里
訴訟代理人　林維毅律師
被上訴人　　謝宗良
訴訟代理人　龔芳玉
訴訟代理人　林樹根律師
　　　　　　洪茂松律師
　　　　　　邱麗妃律師
上列當事人間請求確認所有權存在事件，上訴人對於民國100 年
10月7 日本院高雄簡易庭99年度雄簡字第2388號民事簡易訴訟第
一審判決提起上訴，本院於民國100 年10月7 日言詞辯論終結，
判決如下：
    主  文
上訴駁回。
第二審訴訟費用由上訴人負擔。
    事實及理由
一、上訴人主張：被上訴人為伊之小叔，坐落高雄市○○區○○
    段401 地號土地（下稱系爭土地）係伊得到父母資助，與訴
    外人即伊之夫謝寶長於民國58年間所購買，然因謝寶長為家
    中長子，而原告之公公認為兄長應照顧弟弟，故將系爭土地
    所有權登記為伊、被上訴人及訴外人謝棟良所共有。嗣伊在
    父母資助下，出資在系爭土地上興建未辦保存登記即門牌號
    碼為同區○○路133 巷2 號之房屋1 、2 樓（半樓），並於
    65年4 月出資增建2 、3 、4 樓（下稱系爭房屋）部分，由
    伊申請建造執照為原始建造人，自應原始取得所有權。伊將
    系爭房屋3 樓無償借予被上訴人使用，為求使用範圍明確，
    兩造於98年5 月1 日書立合約書1 紙，約定系爭房屋3 樓由
    被上訴人專用，並由其繳納系爭房屋3 樓之房屋稅；然被上
    訴人在另案訴訟中主張系爭房屋為被上訴人、謝棟良與伊共
    有，則系爭房屋之所有權法律關係之不明確，致伊對於系爭
    房屋之所有權有受侵害之危險，爰訴請確認系爭房屋之所有
    權歸屬等情。並於原審聲明：確認系爭房屋為上訴人所有。
二、被上訴人則以：系爭房屋1 、2 樓（半樓）由渠之父母出資
    興建，而系爭房屋3 、4 樓部分則由大哥謝寶長與渠共同出
    資、出力興建，故系爭房屋應為共有；又系爭房屋3 、4 樓
    部分增建完成後，上訴人未知會渠，即登記自己為納稅義務
    人，但渠每年均有依應有部分比例繳交房屋稅之1/3 予上訴
    人。直至98年間渠為求保障，要求上訴人將系爭房屋按應有
    部分1/3 比例，以買賣為原因移轉予渠，然因考量渠年事已
    高，為避免繼承時需繳納遺產稅，故約定移轉予訴外人即渠
    之女兒謝依秀，兩造並於翌日（5 月1 日）簽定分管契約；
    嗣因兩造間就系爭房屋在系爭土地安裝自來水管涉訟，渠為
    系爭土地共有人之一，為避免謝依秀狀告父親之尷尬現象，
    復於99年1 月22日將系爭房屋應有部分1/3 贈與被告，系爭
    建物並非原告單獨所有等語，資為抗辯，並於原審聲明：上
    訴人之訴駁回。
三、嗣經原審調查審認為上訴人全部敗訴之判決，上訴人不服，
    提起上訴，除援用原審主張及立證方法外，補稱：被上訴人
    在原審之訴訟代理人於100 年2 月17日言詞辯論期日自認：
    上訴人配偶即被上訴人大哥於系爭房屋興建時處理發放工資
    之事實，故已堪認定系爭房屋由伊出資興建，至伊聲請調查
    人證林花、黃淑等人，係補強證明建造系爭房屋時，自有
    資金不足，還向該2 人借貸；伊否認被上訴人於婚前工作所
    得均交予父母統籌運用，而由父母用以增建3 、4 樓，且被
    上訴人亦未舉證證明。證人即被上訴人之姊姊謝金蓮於原審
    證稱：系爭房屋不是父母興建，又證人即被上訴人之弟弟謝
    棟良於原審證稱：父親為人作保，致原有房屋遭查封拍賣，
    可見被上訴人之父母經濟狀況不佳；倘系爭房屋確係由被上
    訴人之父母出資興建，伊僅為媳婦，豈能以己為名申請起造
    興建；被上訴人雖提出系爭房屋所有權買賣移轉契約書為「
    公契」，用以向稅捐機關辦理房屋納稅義務人之變更登記，
    伊與謝依秀間並未簽訂「私契」，況被上訴人旋於翌日即與
    伊簽訂由被上訴人專用3 樓之合約書，足見伊與謝依秀間並
    非確有成立買賣契約之意。伊於公婆在世叮囑伊配偶照顧被
    上訴人，故系爭房屋建成後，即無償提供被上訴人使用，故
    被上訴人始負擔1/3 房屋稅，且謝棟良非系爭房屋共有人，
    歷年亦分擔1/3 房屋稅。另否認被上訴人所辯系爭房屋為祖
    厝，亦非公婆之遺產；復否認證人即地政士趙連登所證伊曾
    表示被上訴人1/3 之權利，為避免被上訴人爭住1 、2 樓，
    方簽立3 樓由被上訴人專用之合約書等語，併提出本院52年
    度執字第4389號強制執行所得金額分配表節本（見本院卷宗
    頁31）為證。並聲明：(一)原判決廢棄。(二)確認系爭土地上之
    系爭房屋為上訴人所有。
四、被上訴人除援用原審抗辯及立證方法外，補稱：發放工資不
    等於工資即由發放之人所出資；上訴人既未能提出證據證明
    系爭房屋係由上訴人出資興建，則渠縱不能舉證系爭房屋係
    由被上訴人父母出資興建，亦不能認定系爭房屋係由上訴人
    出資興建，況鄭金麗、謝棟良於原審證述渠兄弟與父母同財
    共居，兄弟3 人均有出力興建系爭房屋；渠之父親雖早於52
    年間為人作保暨欠債務，距離65年4 月間系爭房屋增建3 、
    4 樓部分，已隔13年之久，應可積蓄錢財興建房屋，且52年
    間被拍賣之不動產係渠父所有之農地，非居住之房屋，渠父
    自行出售所居住之房地後，再行購買同區○○路134 之3 號
    房屋居住，再出售後購買土地興建系爭房屋等語置辯。並聲
    明：駁回上訴。
五、兩造間之不爭執事項：
  (一)系爭土地為兩造及謝棟良（原判決誤繕為謝宗良）等3 人分
    別共有，並於58年8 月6 日為原因發生日期，59年1 月20日
    以買賣為登記原因為所有權移轉登記；上訴人應有部分為53
    /153；被上訴人應有部分為50/153；謝棟良（原判決誤繕為
    謝宗良）應有部分為50/153（原判決誤繕為50/15 ）。
  (二)系爭房屋共4 層樓，迄未辦理建物第一次登記，其中1 、2
    （半樓）樓部分於58年間興建，2 樓（全部）、3 、4 樓則
    於65年間興建。
  (三)系爭房屋曾於65年4 月間，以上訴人為起造人，向高雄市政
    府工務局申領核准建造執照（見原審卷宗頁6、18至19）。
  (四)上訴人於98年4 月30日，由地政士趙連登處理，與謝依秀簽
    定建築改良物買賣移轉契約書，約定由上訴人將系爭房屋之
    權利範圍1/3 買賣移轉予謝依秀，然兩造並無買賣之真意，
    事實上亦無支付價金。嗣謝依秀於99年1 月22日再將系爭房
    屋權利範圍1/3 ，以贈與為原因，移轉予被上訴人，並簽立
    建築改良物所有權贈與移轉契約書（見原審卷宗頁52）。
  (五)兩造於98年5 月1 日簽訂合約書（見原審卷宗頁7 、51、60
    ），記載：「謝黃月里（以下簡稱甲方）、謝宗良（以下簡
    稱乙方），方就高雄市○○區○○路133 巷2 號三樓之未
    保存登記之建物（一層、二層、三層、四層），方約定第
    三層樓房由乙方專用使用權。」
  (六)系爭房屋於98年4 月前，僅由上訴人辦理稅籍登記而為納稅
    義務人，然被上訴人自67年至97年，均有交付系爭建物之房
    屋稅1/ 3予上訴人。
  (七)系爭房屋興建時，由上訴人之配偶謝寶長處理發放工資（見
    100 年7 月14日準備程序筆錄頁2 ，本院卷宗頁16）。
  (八)被上訴人之父親及訴外人謝三所有之財產，曾於52年間，由
    債權人台灣合會高雄分公司、高雄區合會左營分公司聲請強
    制執行拍賣（即本院52年度執字第4389號），並製作強制執
    行所得金額分配表（見本院卷宗頁31）。
  (九)被上訴人曾幫忙興建系爭房屋（見本院卷宗頁44）。
六、上訴人主張：系爭房屋由伊獨資興建，故為伊單獨所有，非
    屬兩造所分別共有等情，並提出建造執照、合約書、系爭土
    地之土地登記第一類謄本（地號全部）（見原審卷宗頁31至
    32）、戶籍謄本（見本院卷宗頁54至65）、本院52年度執字
    第4389號強制執行所得金額分配表節本（見本院卷宗頁31，
    恭股），以及訊問證人趙連登、謝棟良、黃淑、謝林花、
    謝寶長等為證，惟為被上訴人執以前詞否認，並提出高雄市
    政府工務局99年7 月6 日高市工務建字第0990027831號函暨
    附件建造執照土地使用權同意書（見原審卷宗頁18至19）、
    66年3 月8 日起至70年7 月1 日止設籍在系爭房屋之戶籍謄
    本（見原審卷宗頁20）、98年4 月30日建築改良物所有權買
    賣移轉契約書（見原審卷宗頁21）、謝依秀之98年契稅繳納
    證明書（見原審卷宗頁22）、98年5 月印花稅大額憑證應納
    稅額繳款書（見原審卷宗頁23）、系爭房屋之房屋稅籍證明
    書（98年9 月28日列表，見原審卷宗頁48）、99年1 月22日
    契稅申報書（見原審卷宗頁49）、被上訴人99年契稅繳款書
    （見原審卷宗頁50）、99年1 月22日建築改良物所有權移轉
    契約書（見原審卷宗頁52）、被上訴人分擔房屋稅之收據（
    見原審卷宗頁64至91）、系爭房屋97、98年房屋稅繳款書（
    見原審卷宗頁92）、被上訴人99年房屋稅繳款書（見原審卷
    宗頁93）、系爭房屋1 、2 樓暨2 、3 樓之樓梯間照片（見
    原審卷宗頁96至99）、66年3 月8 日之戶籍謄本（見本院卷
    宗頁51），以及聲請訊問證人謝金麗、調閱本院52年度執字
    第4389號行政卷宗（即歸檔民事裁判原本）等為證，是本件
    兩造間之爭點厥為：(一)系爭房屋是否為上訴人單獨出資興建
    ？(二)系爭房屋究係上訴人單獨所有，抑或係上訴人與他人共
    有？茲析述如次。
七、系爭房屋是否為上訴人單獨出資興建？
  (一)按當事人主張有利於己之事實者，就其事實有舉證之責任，
    民事訴訟法第277 條前段定有明文；又確認不動產所有權歸
    屬之訴，應由原告提出確實證據，證明所有權歸屬於己，若
    原告不能為切當之證明，而依法院調查復不能得相當之憑信
    者，則無論被告能否舉出反證，及所舉反證是否可信均可不
    問（最高法院19年上字第1039號判例要旨參照）。本件上訴
    人主張系爭房屋由伊單獨出資興建，並為伊單獨取得系爭建
    物所有權之事實，既經被上訴人所否認，揆諸前揭條文及說
    明，即應由上訴人就所主張系爭房屋由伊單獨出資興建，暨
    單獨取得系爭房屋所有權等有利於己之事實，提出切當證明
    之確實證據，俾供法院調查得相當之憑信。
  (二)上訴人主張：系爭房屋為伊單獨出資興建等情，並訊問證人
    黃淑、謝林花。徵諸證人黃淑於100 年3 月24日原審言詞
    辯論期日證稱：60幾年時，上訴人原本公公的房子被查封，
    跟人租房子，曾向我借田契去跟別人借錢蓋房子，總共借了
    2 次，前後隔了好幾年，上訴人第1 次說要向別人借3 至5
    萬元，田契有還我，第2 次說要拿田契去借10萬元，我親自
    把田契交給上訴人；第1 次借田契時，房子還沒興建，第2
    次借田契時已開始興建，2 次共借20萬元，每次各10萬元；
    不在意上訴人借錢後，錢用在何處等語（見原審卷宗頁153
    至154 ），暨證人謝林花於100 年3 月24日原審言詞辯論
    期日證稱：我是兩造的鄰居，上訴人約40年前興建系爭房屋
    1 、2 樓時，有向其借錢2 次，共20萬元，大家都是鄰居有
    信用，沒約定還款期間，上訴人說有錢就會還，沒簽借據，
    還錢時也沒有簽收據，利息則意思拿一點，約1 分；系爭房
    屋先蓋1 、2 樓，隔好幾年後，再蓋3 、4 樓等語（見原審
    卷宗頁156 至157 ）相互以觀，上訴人曾以興建系爭房屋為
    由，分別向黃淑、謝林花借用共40萬元，至於上訴人所借
    用之40萬元，是否悉數用以支應系爭房屋之興建，尚應由上
    訴人另行舉證補強之。
  (三)觀諸證人謝金麗於100 年1 月4 日原審言詞辯論期日證稱：
    我是被上訴人的姊姊（按：即上訴人配偶謝寶長之妹妹），
    不知系爭房屋興建出資之狀況，系爭房屋不是我父母興建，
    他們年紀大了，當時我已出嫁，不住在系爭房屋等語（見原
    審卷宗頁118 ）；暨證人謝棟良於100 年2 月17日言詞辯論
    期日證稱：我是上訴人的小叔，被上訴人的弟弟，我住在系
    爭房屋1 樓迄今約40年，系爭房屋共4 層樓，我使用1 樓，
    2 樓由上訴人、大哥謝寶長使用，被上訴人使用3 樓；系爭
    房屋興建時，我約17、18歲，當時是大哥（按：即上訴人配
    偶謝寶長）、三哥（按：即被上訴人）合建，我也有出力，
    但我不知道系爭房屋是由何人出資，當時父母年紀大了，並
    沒賺錢，父親為人作保，房子遭拍賣，不知父母有無出資興
    建系爭房屋，我與父母一起住在1 樓，不清楚我有無系爭房
    屋之所有權；系爭房屋興建時大約10多個工人，由大哥處理
    領取工錢，沒看過父母付工人工錢等語（見原審卷宗頁132
    至134 ），足徵系爭房屋並非上訴人公婆、被上訴人之父母
    出資興建，由上訴人配偶謝寶長發放工資予興建工人等情，
    應堪認定。
  (四)惟自謝寶長於100 年8 月18日本院準備程序期日證稱：系爭
    房屋是我興建，但由我太太（按：即上訴人）申請建照；父
    親為人作保，所積欠債務由我負責清償後，將老家土地與他
    人換得系爭土地，因父親要求登記3 兄弟共有，我的部分登
    記我太太的名字，因為沒錢興建系爭房屋，所以才向我太太
    娘家取得支援，並向民間借貸、鄰居借錢及互助會標會，父
    母、弟弟都沒有出資，弟弟還小，只有十幾歲，父母還積欠
    債務；系爭房屋之興建約80萬元，我太太娘家（岳父賣地）
    支援30幾萬元；65年增建2 、3 、4 樓時申請建造執照，當
    時與父母、被上訴人、謝棟良一起居住等語（見本院卷宗頁
    40至42）以觀，系爭房屋興建費用約80萬元，縱由謝寶長發
    放工資予興建工人，復以上訴人曾向黃淑、謝林花借用40
    萬元，尚不足支應全部興建費用；上訴人雖主張：另向娘家
    取得支援、互助會標會、民間借貸、鄰居借錢等情，但為被
    上訴人所否認，上訴人迄今仍未提出積極證據以實其說，洵
    難逕認系爭房屋悉由上訴人單獨出資興建。
  (五)查上訴人固提出以伊為起造人之建造執照以為證明；惟按行
    政主管機關核發建造執照或核准房屋稅籍設立，分別係管理
    建築改良物之行政方法，或管理房屋稅籍及稽徵房屋稅之必
    要措施，並非取得所有權之法定證據，建造執照上所載之起
    造人，僅為聲請核發建造執照之人，房屋稅籍上之納稅義務
    人，僅為房屋稅課徵之納稅義務人而已；未辦理建物第一次
    登記前，建物之所有權乃屬於出資興建之原始建築人，非謂
    建造執照所載之起造人，或房屋稅籍上之納稅義務人，必為
    興建建物而原始取得其所有權之人。再者，此所謂出資興建
    之原始建築人，係指不基於他人既存權利，而獨立原始取得
    房屋所有權之人；且非以金錢出資為限，舉凡其他財產權，
    或以勞務、信用、其他利益代之，均屬出資興建之原始建築
    人。準此以言，上訴人提出以伊為起造人之建造執照，以證
    明為系爭房屋單獨出資興建之原始建築人云云，殊乏所據，
    尚無足取。
  (六)上訴人以合約書證明系爭房屋為伊單獨所有，故將系爭房屋
    3 樓無償借予被告使用云云，為被告執以98年4 月30日由上
    訴人與謝依秀簽定建築改良物買賣移轉契約書否認。然細繹
    該紙合約書內容以觀，「謝黃月里（以下簡稱甲方）、謝宗
    良（以下簡稱乙方），方就高雄市○○區○○路133 巷2
    號三樓之未保存登記之建物（一層、二層、三層、四層），
    方約定第三層樓房由乙方專用使用權。」已為兩造所不爭
    執，僅明白顯示兩造間乃就系爭房屋第3 層約定專用使用權
    而已，實難推認兩造簽訂該紙合約書係本於使用借貸關係，
    至為明灼；況依證人即地政士趙連登於100 年1 月4 日原審
    言詞辯論期日證稱：被上訴人之配偶來找我，系爭房屋為3
    兄弟共有，長期以來都只有繳納系爭房屋稅金，沒有拿到權
    狀，沒有保障，我建議以買賣方式將系爭房屋移轉1/3 ，又
    因被上訴人年紀大了，乾脆直接移轉予女兒謝依秀；我去他
    們家，兩造都住在一起，建議他們變更納稅義務人，經過多
    次協調，兩造同意，將系爭房屋1/3 移轉納稅義務人，讓被
    上訴人在名義上有保障，兩造才寫合約書，辦理系爭房屋移
    轉事宜，沒有約定支付價金或其他對價，合約書內容是我寫
    的，讓兩造簽名，因上訴人當時表示被上訴人有1/3 權利，
    1 、2 樓價值比較高，為避免被上訴人要住1 、2 樓，所以
    才約定3 樓由被上訴人使用，4 樓供奉神明祭祀祖先，就不
    要再約定專用，當時並沒有提到3 樓是要借給被上訴人使用
    等語（見原審卷宗頁115 至117 ）明確，核與上訴人提出之
    合約書、98年9 月28日列表之房屋稅籍證明書（納稅義務人
    謝依秀，持分比率1/3 ，見原審卷宗頁11）、被上訴人所提
    出98年4 月30日建築改良物所有權買賣移轉契約書、99年房
    屋稅繳款書（見原審卷宗頁93）及98年契稅繳納證明書（見
    原審卷宗頁22）內容一致，並經上訴人於99年11月25日言詞
    辯論期日所述：當初簽訂買賣移轉契約書、合約書之目的，
    係為使雙方使用範圍明確，讓被上訴人自己去繳3 樓部分房
    屋稅，實際上沒有買賣，上訴人也沒有收受價金等語（見是
    日言詞辯論筆錄2 ，原審卷宗頁40），堪認趙連登證述情節
    為信實。是以，上訴人此部分主張，委難足取。
  (七)此外，興建系爭房屋中，上訴人配偶謝寶長、被上訴人、謝
    棟良等3 兄弟，均曾幫忙施作興建乙節，為兩造所不爭執（
    見前揭兩造間之不爭執事項(九)），並由上訴人自認屬實（見
    100 年8 月18日準備程序筆錄頁6 ，本院卷宗頁44），復經
    證人謝棟良證述綦詳（見原審卷宗頁134 ），洵堪認定。是
    揆之上開未辦理第一次登記建物之說明，縱上訴人否認被上
    訴人曾金錢出資興建系爭房屋，惟被上訴人既曾以施作興建
    系爭房屋之勞務代替出資，委難遽認被上訴人非屬系爭房屋
    出資興建之原始建築人。
八、系爭房屋究係上訴人單獨所有，抑或係上訴人與他人共有？
  (一)上訴人雖曾出資興建系爭房屋，惟被上訴人亦以施作興建系
    爭房屋之勞務代替出資，已如前述，顯見系爭房屋應非上訴
    人單獨出資興建，故非為上訴人單獨所有甚明。
  (二)其次，被上訴人以施作興建系爭房屋之勞務代替出資，應可
    認為被上訴人亦為系爭房屋出資興建之原始建築人，即與上
    訴人同為系爭房屋所有權原始取得之人，兩造各為系爭房屋
    之分別共有人。至於系爭房屋之分別共有人，除兩造當事人
    以外，是否尚有他人，則非本件審究之範圍，附此敘明。
九、綜上所述，上訴人雖有出資興建系爭房屋，惟被上訴人以施
    作興建系爭房屋之勞務代替出資，同為系爭房屋出資興建之
    原始建築人，即同為系爭房屋所有權原始取得之人，各為系
    爭房屋之分別共有人。從而，上訴人訴請確認系爭土地上之
    系爭房屋為上訴人單獨所有，即乏所據，應予駁回。原判決
    判駁回上訴人之訴，其理由固有未盡，惟結論並無不同，是
    上訴意旨指摘原判決不當，求予廢棄改判，為無理由，應予
    駁回。
十、本件事證已臻明確，兩造其餘之攻擊防禦方法，與判決結果
    不生影響，故不另一一論述，併此敘明。
據上論結，本件上訴為無理由，依民事訴訟法第436 條之1 第3
項、第449 條第2 項、第1 項、第78條，判決如主文。
中    華    民    國   100    年    10    月    21    日
                  民事第四庭
                      審判長  法  官  劉定安
                              法  官  謝雨真
                              法  官  賴文姍
正本係照原本作成。
本判決不得上訴。
中    華    民    國   100    年    10    月    21    日
                              書記官  林秀敏